【裁判字號】    98,台上,127
【裁判日期】    980122
【裁判案由】    確認公同共有等
【裁判全文】
最高法院民事判決              九十八年度台上字第一二七號
上   訴   人  甲○○○
              乙 ○ ○（即陳映秀）
              丙 ○ ○
共        同
訴 訟代理 人  楊 嘉 中律師
上   訴   人  丁 ○ ○
訴 訟代理 人  唐 達 興律師
被 上  訴 人  辛 ○ ○
法 定代理 人  巳 ○ ○
兼法定代理人  卯 ○ ○
被 上  訴 人  戊    ○
              己 ○ ○
              庚 ○ ○
              壬 ○ ○
共        同
訴 訟代理 人  周 德 壎律師
被 上  訴 人  寅 ○ ○
              子 ○ ○
              丑 ○ ○
              癸 ○ ○
兼 上列二 人
法 定代理 人  辰 ○ ○
上列當事人間請求確認公同共有等事件，上訴人對於中華民國九
十七年三月二十五日台灣高等法院第二審判決（九十五年度重上
字第二六四號），提起上訴，本院判決如下：
    主  文
上訴駁回。
第三審訴訟費用由上訴人負擔。
    理  由
本件上訴人主張：伊與被上訴人戊○、己○○、卯○○、庚○○
、辰○○（下稱戊○等五人，合稱甲○○○等九人）之被繼承人
即父陳清萬於民國七十七年七月六日與訴外人基泰建設股份有限
公司（下稱基泰公司）之董事施義烈簽訂「提供土地合作興建房
屋契約書」（下稱系爭合建契約），約定由陳清萬提供所有坐落
台北縣新店市○○○段十二張小段一一一之二、四五、四五之二
地號三筆土地（嗣經分割、重測改為新店市○○段一○七○、一
○七○之一、一○七一、一○七一之一、一○七一之二、一○七
三、一○七四地號，下稱系爭土地），興建地上二十層、地下三
層之集合住宅及商店（下稱系爭建物），嗣於七十八年七月八日
由訴外人林李秀香承受施義烈合建契約之權利義務。而陳清萬於
七十九年二月八日死亡，系爭土地應由甲○○○等九人及母陳廖
金葉共同繼承；另系爭建物其中地上一、二樓及地下二樓部分，
前經法院判決確定為甲○○○等九人公同共有，則該建物坐落之
基地亦應屬公同共有。扣除建方依合建契約應取得權利範圍一萬
分之四四八三、陳清萬贈與伊每人一間房屋之基地權利範圍一萬
分之四七三，其餘權利範圍一萬分之五○四四為甲○○○等九人
公同共有，戊○等五人於同年十一月十三日就系爭土地辦理分別
共有之繼承登記，應屬無效。又戊○、己○○、辰○○嗣將其應
有部分無償贈與被上訴人辛○○、壬○○、朱珮婕（下稱辛○○
等三人，其中朱珮婕於九十五年九月八日原審訴訟程序進行中死
亡，由被上訴人寅○○、子○○、丑○○、癸○○承受訴訟），
損害伊權利，伊自得請求撤銷彼間之贈與行為，並請求被上訴人
辛○○等三人塗銷贈與登記，戊○等五人塗銷其因繼承取得之分
別共有登記等情，爰求為命(一)被上訴人己○○與壬○○就坐落新
店市○○段一○七一、一○七三、一○七四號土地權利範圍一萬
分之一，於八十五年十二月三十日所為之贈與；辰○○與朱珮婕
就一○七一、一○七一之一、一○七一之二、一○七三、一○七
四號土地權利範圍一萬分之一二五，於八十九年六月十六日所為
之贈與；被上訴人戊○與辛○○就系爭土地權利範圍二萬分之二
四一，於九十三年十二月二十三日、權利範圍二萬分之二四一，
於九十四年一月三日所為之贈與，均應予撤銷；辛○○等三人各
將上開贈與登記塗銷；(二)戊○等五人就系爭土地權利範圍每人五
十分之一、原因發生日期七十九年八月七日之繼承登記塗銷；(三)
上開登記塗銷後，戊○等五人將一○七一、一○七三、一○七四
號土地，權利範圍戊○一萬分之一一五一、己○○一萬分之四四
九、卯○○一萬分之一Ｏ四八、庚○○一萬分之六八六、辰○○
一萬分之四六二；一○七○、一○七○之一、一○七一之一、一
○七一之二號土地，權利範圍戊○一萬分之一一五一、卯○○一
萬分之一○四八、庚○○一萬分之七九八、辰○○一萬分之五七
四、己○○一○七○、一○七○之一號土地一萬分之九九八，一
○七一之一、一○七一之二號土地一萬分之四四九，原因發生日
期七十九年二月八日之繼承登記塗銷。(四)確認甲○○○等九人就
一○七○、一○七○之一號土地權利範圍一萬分之四五六九、一
○七一、一○七三、一○七四號土地一萬分之三七九六、一○七
一之一、一○七一之二號土地一萬分之四○二○之公同共有權利
存在之判決。
被上訴人則以：系爭土地於陳清萬死亡時，係由甲○○○等九人
與陳廖金葉共同繼承，嗣陳廖金葉於七十九年八月七日死亡，因
上訴人於同年十月五日向法院聲明拋棄繼承，全體繼承人乃於七
十九年十一月十三日就陳清萬遺留之土地辦理分別共有繼承登記
，戊○等五人另於八十年一月三十日就陳廖金葉部分辦理每人五
分之一之繼承登記，足見就系爭土地之公同共有關係業經全體共
有人終止。嗣八十一年六月十一日系爭建物蓋至第六層時，扣除
上訴人因合建所取得房屋之基地後，上訴人即將繼承取得之土地
約百分之九十九，戊○等五人將約十分之九土地移轉予建方，建
方並已移轉予第三人，尤證系爭土地之公同共有關係已不存在。
上訴人主張戊○等五人繼承取得部分仍屬公同共有，請求撤銷系
爭贈與及繼承登記，並確認公同共有關係存在，自屬無據等語，
資為抗辯。
原審審理結果，以：陳清萬於七十七年七月六日簽訂系爭合建契
約，提供系爭土地與他人合建，其後陳清萬於七十九年二月八日
死亡，其配偶陳廖金葉於同年八月七日死亡，上訴人於七十九年
十月五日就陳廖金葉遺產拋棄繼承。另陳林牽治等九人曾分別於
七十九年六、七月間簽立四份協議書（下稱系爭協議書），約定
就系爭土地暫時依繼承之持分各自保留等情，為兩造不爭之事實
。按繼承人有數人時，在分割遺產前，各繼承人對於遺產全部為
公同共有，民法第一千一百五十一條定有明文。又同法第八百二
十八條第一、二項及第八百三十條第一項分別規定「公同共有人
之權利義務，依其公同關係所由規定之法律或契約定之。除前項
之法律或契約另有規定外，公同共有物之處分，及其他之權利行
使，應得公同共有人全體之同意」、「公同共有之關係，自公同
關係終止，或因公同共有物之讓與而消滅」。另依修正前土地登
記規則第二十九條第一項規定，繼承之土地原則上應申請為公同
共有之登記，其經繼承人全體之同意者，得申請為分別共有之登
記。準此，繼承人依民法第八百二十八條第二項規定，經全體繼
承人同意，將公同共有之遺產變更為分別共有，自非法所不許。
查陳清萬於七十九年二月八日死亡，其繼承人為其子女即甲○○
○等九人與配偶陳廖金葉，應繼分各為十分之一；嗣陳廖金葉於
同年八月七日死亡，陳廖金葉之繼承人原為甲○○○等九人，惟
上訴人於同年十月五日就陳廖金葉遺產拋棄繼承，由戊○等五人
繼承，其後陳林牽治等九人即於七十九年十一月十三日以彼等及
陳廖金葉名義就陳清萬所遺台北縣新店市○○○段十二張小段土
地辦理分別共有之繼承登記，土地登記申請書註明「大坪林段十
二張小段四五、四五之二、四五之三、一一一之二、一一一之九
地號全部繼承人持分十分之一取得；大坪林段十二張小段一一一
之一、一一一之七地號全部繼承人持分二十分之一取得」等情，
有土地登記申請書在卷可稽。上訴人就該土地登記申請書上之印
文真正不爭執，雖辯稱伊僅交付印章予代書，不知辦理內容云云
。然上訴人於父、母均死亡，並就陳廖金葉遺產辦理拋棄繼承後
，方就陳清萬遺留土地辦理土地登記，焉有不知辦理何種登記之
理？而辦理上開繼承登記時，全體繼承人為甲○○○等九人，其
全體既均同意就上開土地按法定應繼分為分別共有之登記，依上
說明，堪認就陳清萬所遺上開土地之公同共有關係，業經全體繼
承人同意終止，變更為分別共有。又系爭協議書雖經台灣台北地
方法院八十九年度重訴字第五八號、原法院九十年度重上字第七
九號及最高法院九十三年度台上字第八七四號判決（下稱前案判
決）認其欠缺陳廖金葉之參與及同意，未具遺產分割效力，且不
具債權讓與、和解之效力。惟系爭協議書內容略以：戊○等五人
與上訴人對於陳清萬所遺系爭土地及上開土地與基泰公司合建所
分得之建物之「繼承分配」協議如下：一分配情形：乙方（即上
訴人）取得（天翼案）○棟○樓面積約○坪（以地政機關登記為
準）其餘為甲方（即戊○等五人）所有。二本書成立后「土地產
權」暫時依甲乙雙方所繼承之持分各自保留……四與基泰公司合
建之建物甲方應於適當時間協助乙方辦理起造人變更為乙方名義
。五母親陳廖金葉繼承所得之財產乙方同意由甲方自行處分。協
議之範圍為系爭土地及以該土地合建之房屋，而七十九年十一月
十三日辦理繼承登記之土地登記申請書，除系爭土地外，尚包括
陳清萬所有之其他多筆土地，二者不同，可見甲○○○等九人於
七十九年十一月十三日就陳清萬所遺土地為分別共有登記之申請
，與協議書之意思非一致，堪認彼等於其時確均同意為分別共有
之登記。又辦理登記當時陳廖金葉雖已死亡，該土地登記申請書
所附陳廖金葉之戶籍謄本固不正確，惟不影響上訴人同意為分別
共有繼承登記之意思。上訴人徒因系爭協議書不具遺產分割效力
，即認該項登記非終止公同共有關係云云，自非可採。又前案判
決係因合建房屋之地上一、二樓、地下二樓所有權爭執涉訟，判
定該房屋屬甲○○○等九人公同共有，與系爭土地係經甲○○○
等九人辦理分別共有之繼承登記而成為分別共有之情形不同，是
關於系爭土地公同共有關係是否終止之判斷，自不受前案確定判
決之拘束。而戊○等五人於前案審理中縱曾陳稱七十九年十一月
十三日辦理陳清萬土地登記，係依系爭協議書之約定暫時按應繼
分辦理土地繼承等語，然觀諸土地登記申請書並未檢附協議書，
且如前所述登記之土地尚包括系爭土地以外之土地，是戊○五人
於本件陳稱非依協議書之約定辦理，並無矛盾。又本件係因甲○
○○等九人在陳廖金葉死亡後，就其公同共有之系爭土地為分別
共有之繼承登記而成為分別共有，與前案確定判決認定以陳清萬
名義為起造人之建物，因協議書不具遺產分割、債權讓與、和解
等效力，該建物為全體繼承人公同共有乙節，亦無矛盾或認定歧
異可言。再上訴人雖稱陳清萬死亡後，合建契約債權由全體繼承
人繼承，前案確定判決就系爭建物一樓、二樓及地下二樓認屬甲
○○○等九人公同共有，則依合建契約第三條第二款「土地部分
由契約當事人雙方按分取房屋坪數比例分取土地持分」約定，扣
除依合建契約應移轉予建方及陳清萬於七十八年十月三十一日同
意書贈與上訴人部分，系爭土地其餘部分應屬甲○○○等九人公
同共有云云。惟系爭合建契約第三條約定「土地由甲乙雙方按分
取房屋坪數（包括公共設施坪數）比例分取持分，或按一般土地
法規規定登記之」，與全體繼承人同意就系爭土地辦理分別共有
無涉。而系爭土地既已辦理分別共有登記，則戊○等五人將其名
下之應有部分贈與登記辛○○等三人，亦難認侵害上訴人之公同
共有權利或債權。是上訴人主張其因合建關係按比例分取土地、
回復原狀或損害賠償等債權受侵害，請求撤銷各該贈與行為及塗
銷所有權登記，亦屬無據。綜上所述，上訴人以系爭土地由戊○
等五人取得部分，仍屬甲○○○等九人公同共有為由，依民法第
二百四十四條第一、四項、第一千一百四十八條、第一千一百四
十七條、第一千一百五十一條、第七百六十七條、第一百十三條
、第一百八十四條、第一百八十五條之規定，請求撤銷戊○、己
○○、辰○○與辛○○等三人間之贈與行為，及請求辛○○等三
人塗銷各該贈與登記，戊○等五人塗銷繼承登記暨請求確認其就
系爭土地戊○等五人取得部分之公同共有權利存在，均為無理由
，不應准許。為其心證所由得，爰維持第一審所為上訴人敗訴之
判決，駁回其上訴，經核於法並無不合。
按依民法第一千一百五十一條規定，繼承人有數人時，在分割遺
產前，各繼承人對於遺產全部為公同共有。又八十年十一月二十
九日內政部修正發布前之土地登記規則第二十九條第一、二項規
定合法繼承人為二人以上，其中部分繼承人因故不能會同其他繼
承人共同申請繼承登記時，得由其中一人或數人為全體繼承人之
利益，就被繼承人之土地，申請為公同共有之登記。其經繼承人
全體同意者，得申請為分別共有之登記。是遺產於分割前雖為繼
承人公同共有，惟繼承人全體如就特定土地或建物同意為分別共
有之登記，自非法所不許。系爭土地已於七十九年十一月十三日
辦理分別共有之繼承登記，該項登記係經當時全體繼承人即甲○
○○等九人同意等情，為原審合法確定之事實，則其認系爭土地
於辦理該繼承登記時，該部分之公同共有關係即終止，於法並無
不合。且上訴人既陳稱辦理分別共有登記後，伊之應有部分移轉
予建商及伊因受贈各取得房屋一間所坐落之基地部分，均無不合
，僅其餘部分屬公同共有等語，顯亦承認同意辦理系爭土地分別
共有之繼承登記，自不得割裂其同意範圍，謂除移轉建商及其受
贈部分外，未同意辦理該項繼承登記。又甲○○○等九人因繼承
而取得系爭土地所有權及因繼承取得陳清萬基於合建契約受分配
建物之權利不同，且土地部分係經全體繼承人同意辦理分別共有
登記，合建房屋則無此情形，故合建之房屋縱有部分經前案判決
確定屬甲○○○等九人公同共有，亦不得因此即認該房屋之基地
亦當然屬公同共有；原審認定與前案判決不同，並無可議之處。
另系爭合建契約第三條第二款有關「土地分配」之約定，係在規
範訂約雙方即建商與地主陳清萬間之關係，上訴人為陳清萬之繼
承人，自不得本於該約定向同為繼承人之戊○等五人主張權利。
末查上訴人主張系爭土地由戊○等五人取得部分仍屬甲○○○等
九人公同共有既無可採，則其以此為據，聲明為上開請求，即為
無理由。至於系爭建物三樓至二十樓房屋，陳清萬生前是否贈與
上訴人每人一間，其餘贈與戊○等五人，核與認定系爭土地非屬
公同共有無涉；原審該部分論斷僅屬贅述，其當否及與刑事判決
認定有無出入，本院尚無庸審究（至於上訴人因繼承及本於繼承
人地位履行合建契約後原應保有系爭土地權利若干，現登記於其
名下之應有部分有無短少，其應如何請求，乃另一問題）。上訴
論旨，復執陳詞，及就原審贅述部分，指摘原判決為不當，聲明
廢棄，非有理由。
據上論結，本件上訴為無理由。依民事訴訟法第四百八十一條、
第四百四十九條第一項、第七十八條，判決如主文。
中    華    民    國  九十八  年    一    月  二十二  日
                      最高法院民事第一庭
                          審判長法官  蕭  亨  國
                                法官  葉  勝  利
                                法官  高  孟  焄
                                法官  許  正  順
                                法官  魏  大  喨
      本件正本證明與原本無異
                                      書  記  官
中    華    民    國  九十八  年    二    月   十三   日
                                                      Ｅ


司法院資訊處製作；財團法人民間司法改革基金會備份。
